【裁判字號】    97,台上,184
【裁判日期】    970111
【裁判案由】    違反台灣地區與大陸地區人民關係條例
【裁判全文】
最高法院刑事判決              九十七年度台上字第一八四號
上  訴  人  丙○○
            戊○○
共      同
選任辯護人  王炳輝律師
            林松虎律師
上  訴  人  甲○○
選任辯護人  薛西全律師
上  訴  人  乙○○（即黃裕達）
                    號
選任辯護人  林國明律師
上  訴  人  丁○○（即林俊卿）
                    號
上列上訴人等因違反台灣地區與大陸地區人民關係條例案件，不
服台灣高等法院台南分院中華民國九十六年八月七日第二審更審
判決（九十六年度重上更(四)字第一０四號，起訴案號：台灣台南
地方法院檢察署八十八年度偵字第四九０三、四九四八、六０五
三號），提起上訴，本院判決如下：
    主  文
原判決撤銷，發回台灣高等法院台南分院。
    理  由
本件原判決認定上訴人甲○○係前內政部警政署水上警察局第四
警察隊代理隊長，上訴人乙○○（原名黃裕達），為該隊分隊長
，上訴人丙○○、丁○○（原名林俊卿）、戊○○則為該隊刑事
組偵查員，職司查緝走私、偷渡及其他刑案，係依法令從事公務
之人員。丙○○、丁○○前因查緝兩岸毒品走私案件，與擔任線
民之魏添火（業於民國九十四年一月二十二日死亡）相識合作，
並經報請甲○○、乙○○同意，組成「一一０三」專案小組，嗣
因魏添火於上開專案佈線過程中，向丙○○、丁○○表示因大陸
地區綽號「小江」之線民遭受懷疑，亟需獲得大陸地區人蛇偷渡
及販毒集團之信任，丙○○、丁○○、戊○○、魏添火明知使未
經許可入境之大陸地區人民進入台灣地區係違法，竟商議決定由
魏添火向大陸接洽偷渡客來台事宜，準備俟大陸偷渡客進入台灣
地區後，再由丁○○、丙○○、戊○○及其所屬水上警察局第四
警察隊緝捕部分偷渡客偵辦，丙○○、丁○○、戊○○並將上開
計畫報告代理隊長甲○○及分隊長乙○○，並得其同意。甲○○
、乙○○、丙○○、丁○○、戊○○遂與魏添火等人基於共同之
犯意聯絡，同意於載運大陸偷渡客之船舶進入該隊所轄安平港時
，先放行不立即查緝，協助大陸偷渡客進入台灣地區，並由丙○
○、丁○○、戊○○及魏添火，分別與吳忠（「溪天翔」號漁船
所有人，亦為船長）、楊明春，吳清隆（業於九十年一月三日死
亡）、吳傳世聯繫取得協助，承繼前開共同基於使大陸地區人民
非法進入台灣地區；違反中華民國船舶，非經主管機關許可，不
得航行至大陸地區；中華民國船舶不得私行運送大陸地區人民前
往台灣地區犯意之聯絡，約定由吳忠提供，另由楊明春擔任船長
駕駛「溪天翔」號漁船，而以吳清隆、吳傳世為船員，於八十八
年三月五日下午二時許，駕駛「溪天翔」號漁船，由魏添火陪同
，自雲林縣箔子寮漁港出發，約於翌（六）日下午三時許，駛抵
大陸地區福建省平潭縣近海處（東經一百二十度、北緯二十五度
），並以接駁方式載運大陸偷渡客康成凱、康成耀、陳雪仙、李
依佑、姜依寧、陳傳志、楊淑金及其餘姓名、年籍不詳女性大陸
人民四名，共計十一名，駛返台灣。嗣於同月八日下午約二時許
，進入台灣地區台南市安平港，甲○○、乙○○、丙○○、丁○
○、戊○○等人獲知船已抵達所屬之安平港航道南岸停靠，甲○
○、乙○○、丙○○、丁○○、戊○○、魏添火復基於藏匿人犯
之共同犯意，旋由丁○○以廂型車將前開未經許可入境，由大陸
地區偷渡來台，違反國家安全法之人犯康成凱等十一人，接送至
台南市○○路丙○○租屋處藏匿，並由魏添火、丙○○、丁○○
、戊○○及知情而有共同犯意之黃浚瑋（原名黃永興，經原審判
處有期徒刑八月確定）看守，冀免被他人或其他偵查機關發覺而
緝捕。惟丁○○、丙○○等人，欲將康成凱等大陸偷渡客載運至
安排地點時，一名姓名、年籍不詳大陸女偷渡客竟乘機逃逸而不
知去向，另三名姓名、年籍不詳大陸女偷渡客，則因魏添火告知
需將之送往台北縣三重市，交與約定之不詳之人，藉以取信大陸
地區偷渡、販毒集團，且為避免途中遭人發覺緝捕，而承繼前開
藏匿人犯之共同犯意，由黃浚瑋駕駛，與丁○○、戊○○（因故
臨時於雲林縣斗南鎮離開），將前開三名大陸女偷渡客載往台北
縣三重市○○道下，並交由魏添火領交三名大陸女偷渡客予不詳
姓名之人，三名大陸女偷渡客因而亦行蹤不明。其餘大陸偷渡客
康成凱、康成耀、陳雪仙、姜依寧、陳傳志、楊淑金、李依佑共
七人，則分別由丙○○、黃浚瑋或丁○○、戊○○、黃浚瑋分批
載至台南市黃金海岸附近之「醉大餓急」餐廳前或台南市○○○
路交岔口安順橋附近，通知明知上情之乙○○，偕同不知情之其
他第四警察隊所屬人員李東山、陳宇翔等人，以發覺大陸偷渡客
而予以逮捕。甲○○、乙○○明知前開大陸偷渡客均係經安排後
始偷渡來台，並非接獲線報所查緝，竟基於共同公文書不實登載
之犯意聯絡，由甲○○修改內容後，再交由乙○○將明知不實之
「本組接獲線報於台南市○○路濱海公園旁有一身分可疑男子徘
徊，經報告隊長後，由隊長率本組人員前往埋伏查緝，……當場
查獲大陸偷渡客李依佑。」、「本組續接線報於台南市○○○路
安順橋下橋處有幾名身分可疑之人，經報告隊長後，隊長率本組
人員前往查緝，於安順橋下北側當場查獲大陸偷渡犯姜依寧、陳
傳志、楊淑金、康成凱、康成耀、陳雪仙等六人。」事項登載於
其職務上所掌管之員警工作記錄簿上，致生損害於警務工作之正
確性。嗣因台灣台南地方法院檢察署偵辦另案走私案件發現有疑
，指揮法務部調查局台南縣調查站進行調查，始知上情等情。因
而將第一審關於此部分之科刑判決撤銷，改判依牽連犯關係從一
重論處上訴人五人共同使大陸地區人民非法進入台灣地區罪刑，
固非無見。
惟查：(一)、原判決認甲○○、乙○○二人應成立刑法第二百十三
條、第一百六十四條第一項、修正前台灣地區與大陸地區人民關
係條例第七十九條第一項、第八十條第一項之罪，所犯四罪有方
法結果之牽連犯關係，而從一重之台灣地區與大陸地區人民關係
條例第七十九條第一項規定論處。但刑法第二百十三條之最重本
刑為七年以下有期徒刑，比修正前台灣地區與大陸地區人民關係
條例第七十九條第一項之最重本刑為五年以下有期徒刑為重，原
判決未依較重之刑法第二百十三條論處，自有適用法則不當之違
法。(二)、依據丙○○於法務部調查局台南縣調查站（下稱台南縣
調查站）詢問時供稱：「按目前非專案期間，在海上查緝每名大
陸偷渡客，上級核發獎金七百五十元，在陸上每名核發一千五百
元，本次查緝後，我在本年四月三日陳報上級請領獎勵金一萬零
五百元，尚未核撥下來」（見八十八年度偵字第四九０三號卷第
十二頁），於檢察官訊問時亦為相同之供述（見同上卷第二五六
頁）；丁○○亦供稱：「丙○○已將查緝獎金的請領名冊送交總
局，但尚未核撥下來」（見同上卷第十八頁）；甲○○於台南縣
調查站亦供稱：「此次查緝我們已經陳報請領獎金一萬零五百元
，迄未核撥」等語（見八十八年度偵字第四九四八號卷第十五頁
背面）。所供如果無訛，丙○○似已申請上級核撥本次查緝獎金
，但尚未獲核撥。而丙○○申請上級核撥之手續如已進行，是否
即屬利用職務上之機會詐取財物罪之著手行為？前揭證據資料為
對上訴人等不利之證據，原判決未調查審酌，亦未敘明不予採取
之理由，自有判決不備理由之違法。(三)、原判決認定丙○○、丁
○○前因查緝兩岸毒品走私案件，與擔任線民之魏添火相識合作
，並經報請甲○○、乙○○同意，組成「一一０三」專案小組等
情。於理由欄引用證人張崇和於原審具結證稱：一一０三是簽呈
日期，並無所謂一一０三專案等語而判斷甲○○所辯一一０三專
案係專為查緝毒品專案而成立云云，並不實在。理由欄說明該一
一０三專案不存在，事實卻認定由丙○○、丁○○報請甲○○、
乙○○同意，組成「一一０三」專案，顯然認定之事實與理由之
說明互相矛盾。況依卷內所附八十七年十一月三日丙○○於刑事
組之簽呈，即記載「請鈞長指揮本組分隊長黃裕達率小隊長王天
文、隊員丙○○、林俊卿、戊○○等人組成『一一０三』專案小
組，以利刑案偵處」，而由當時之督察張崇和批示（見第一審卷
一第一六三頁）。如果無訛，丙○○簽請同意成立「一一０三」
專案小組時之主管，並非甲○○。原判決認定之事實亦與上揭證
據資料不符，有理由矛盾之違誤。(四)、依原判決認定之事實，上
訴人五人與魏添火基於藏匿人犯之共同犯意，由丁○○以廂型車
將非法入境之康成凱等十一人，接送至丙○○租屋處藏匿，並由
魏添火、丙○○、丁○○、戊○○及知情已判決確定之黃浚瑋共
同看守等情。如果無訛，則上訴人五人與魏添火、黃浚瑋間就藏
匿人犯部分有犯意聯絡及行為分擔，為共同正犯。原判決理由僅
說明上訴人五人與魏添火間，為共同正犯，其理由說明與認定之
事實不相適合，亦有未洽。(五)、原判決認上訴人等人雖不具船舶
所有人、船長身分，與有此種身分之人共同犯修正前台灣地區與
大陸地區人民關係條例第八十條第一項之罪，依刑法第三十一條
之規定，仍以共同正犯論，但於據上論結欄內，並未引用該法條
，有判決不適用法則之違法。以上或為上訴意旨執以指摘，或為
本院得依職權調查之事項，應認原判決仍有發回更審之原因。原
判決不另為無罪諭知部分（圖利罪及丙○○、丁○○、戊○○公
務員登載不實罪），與發回部分有裁判上一罪關係，應併予發回
。
據上論結，應依刑事訴訟法第三百九十七條、第四百零一條，判
決如主文。
中    華    民    國  九十七  年    一    月   十一   日
                      最高法院刑事第八庭
                          審判長法官  洪  清  江
                                法官  石  木  欽
                                法官  韓  金  秀
                                法官  陳  晴  教
                                法官  陳  世  雄
      本件正本證明與原本無異
                                      書  記  官
中    華    民    國  九十七  年    一    月  二十三  日
                                                      V


司法院資訊處製作；財團法人民間司法改革基金會備份。
